臺灣臺北地方法院民事判決
110年度訴字第4293號
原      告  鄭吳桂英（即鄭伯奇之繼承人）

            鄭怡美（即鄭伯奇之繼承人）

被      告  劉鳳姬  
訴訟代理人  劉齊律師  
上列當事人間請求拆屋還地事件，本院於民國111年4月6日言詞
辯論終結，判決如下：
    主      文
被告應將坐落臺北市○○區○○段○○段○○○地號土地，如附圖所示項
目A1(面積二十五點七三平方公尺)、A2(面積二十一點○六平方公
尺）之鐵皮增建、B1(面積一點九七平方公尺）、B2(面積一點○
八平方公尺）之雨遮拆除，並將上開土地騰空返還原告及其他全
體共有人。
訴訟費用由被告負擔。
    事實及理由
壹、程序事項
一、本件原由鄭伯奇對被告起訴，嗣其於本件訴訟進行中之民國
    111年2月9日死亡，鄭吳桂英、鄭怡美為其繼承人，有鄭伯
    奇戶籍資料、一親等關聯查詢資料附卷可稽（見本院卷第19
    5-196頁），其等已聲明承受並續行本件訴訟，核與民事訴
    訟法第170條、第175條規定相符，應予准許（見本院卷第18
    9頁、第201頁）。
二、按訴狀送達後，原告不得將原訴變更或追加他訴，但擴張或
    減縮應受判決事項之聲明者，不在此限，民事訴訟法第255
    條第1項但書第3款定有明文。本件原告起訴時聲明為：㈠、
    被告應將在坐落臺北市○○區○○街000號前後共有土地違建加
    蓋廁所等建物和加蓋遮雨棚，防火巷加蓋鐵皮外推等地上物
    拆除並返還土地。㈡、被告應將在坐落臺北市○○區○○街000號
    整棟建物之蓄水池起封。㈢、訴訟費用和所有拆除違建及蓄
    水池開封清洗等費用由被告負擔(見店簡字卷第9頁)。嗣於
    本院審理中，以111年1月3日民事陳報狀撤回前開聲明第2、
    3項，變更第1項之請求為：被告應將坐落臺北市○○區○○段0
    段000地號土地（下稱系爭土地）上，如附圖所示項目A1(面
    積25.73平方公尺)、A2(面積21.06平方公尺）之鐵皮增建（
    下稱系爭鐵皮）、B1(面積1.97平方公尺）、B2(面積1.08平
    方公尺）之雨遮（下稱系爭雨遮）拆除，並將上開土地騰空
    返還原告及其他全體共有人（見本院卷第129頁、第202頁）
    。核原告所為係減縮應受判決事項之聲明，於法無不合。
貳、實體事項　　
一、原告主張：鄭伯奇及被告原為門牌號碼臺北市○○區○○街000
    號建物(下稱系爭建物)所坐落系爭土地之共有人，鄭伯奇原
    為其上同段59建號建物（即系爭建物3樓）所有權人，被告
    為其上同段57建號建物（即系爭建物1樓）所有權人，嗣鄭
    伯奇於111年2月9日死亡，原告繼承取得系爭建物3樓及系爭
    土地（應有部分各為1/8）。詎被告未經其他土地共有人同
    意，無權占用系爭土地如附圖所示項目A1(面積25.73平方公
    尺)、A2(面積21.06平方公尺）、B1(面積1.97平方公尺）、
    B2(面積1.08平方公尺），搭建系爭鐵皮及系爭雨遮為己用
    ，侵害原告等共有人使用收益系爭土地之權利。為此，爰依
    民法第767條第1項前段、中段、第821條規定提起本件訴訟
    等語。並聲明：如前開變更後聲明所示。
二、被告則以：被告於74年10月12日向訴外人鄧瑞安買受取得系
    爭建物1樓與系爭土地應有部分1/4，於74年11月1日登記為
    所有權人，歷來使用系爭土地範圍相同，系爭鐵皮及系爭雨
    遮於被告買受前已存在，非被告所增建，原告及鄭伯奇自系
    爭建物58年間建造完成後居住使用至今，對系爭建物之使用
    情形瞭若指掌，與系爭土地其他共有人均從未異議，應認系
    爭土地全體共有人就上開土地可由系爭建物1樓所有權人使
    用乙節，存有默示分管契約等語，資為抗辯。並聲明：原告
    之訴駁回。
三、本件原告主張鄭伯奇與被告原均為系爭建物及系爭土地共有
    人，被告為系爭建物1樓所有人，原告為鄭伯奇之繼承人，
    於111年2月9日鄭伯奇死亡後，登記為系爭土地及系爭建物3
    樓之共有人，如附圖所示A1(面積25.73平方公尺)、A2(面積
    21.06平方公尺）之鐵皮增建、B1(面積1.97平方公尺）、B2
    (面積1.08平方公尺）之雨遮為被告所有，現由被告占有中
    等情，業據提出系爭鐵皮及系爭雨遮照片、系爭土地及系爭
    建物1樓、3樓之登記第一類謄本為證（見店簡字卷第25-35
    頁、第41-51頁、第207-213頁、第221-223頁），並經臺北
    市古亭地政事務所會同本院至系爭土地現場履勘、施測，有
    本院110年10月12日勘驗筆錄、拍攝照片、臺北市古亭地政
    事務所土地複丈成果圖在卷可稽（見本院卷第59-73頁、第1
    09頁），且為被告所不爭（見本院卷第21頁、第203頁、第2
    55頁），堪信上開主張為真實。
四、至原告主張被告所有之系爭鐵皮及系爭雨遮無權占有系爭土
    地，原告得請求被告拆除，並將上開占用部分返還原告及全
    體共有人此節，為被告所否認，並以前揭情詞置辯，是本件
    應審究者厥為：系爭鐵皮及系爭雨遮占有系爭土地，有無合
    法占有權源？被告抗辯系爭土地共有人間就上開占用範圍成
    立默示分管契約，是否可採？經查：
㈠、按所有人對於無權占有或侵奪其所有物者，得請求返還之。
    對於妨害其所有權者，得請求除去之，民法第767條第1項前
    段、中段定有明文。又各共有人對於第三人，得就共有物之
    全部為本於所有權之請求；但回復共有物之請求，僅得為共
    有人全體之利益為之，此據民法第821條規定甚明。再按當
    事人主張有利於己之事實者，就其事實有舉證之責任，民事
    訴訟法第277條前段亦有明定。以無權占有為原因，請求返
    還所有物之訴，被告以其「非無權」占有為抗辯者，自應就
    其取得占有係有正當權源之事實證明之（最高法院85年度台
    上字第1120號判決意旨參照）。
㈡、本件原告為系爭土地共有人，被告既不爭執占用上開土地如
    附圖所示項目A1(面積25.73平方公尺)、A2(面積21.06平方
    公尺）、B1(面積1.97平方公尺）、B2(面積1.08平方公尺）
    部分，僅抗辯以分管契約為有權占有之依據，自應由被告就
    此分管契約存在一情，負證明之責。經查，被告稱：伊於74
    年11月辦理系爭建物1樓及系爭土地所有權移轉登記之前後
    ，系爭建物1樓使用系爭土地之範圍均無變動，被告取得不
    動產時已存在系爭鐵皮及系爭雨遮，足見係伊前手鄧瑞安與
    系爭土地全體共有人間存有分管契約等語，固提出林務局農
    林測量所73年7月15日所攝航空照片及內政部國土測繪中心1
    07年間所攝空照圖各1張為證（見店簡字卷第123頁、第125
    頁）。惟查，上開航空照片及空照圖僅能說明系爭建物1樓
    前後於73年間搭建有鐵皮及雨遮之狀況，然就此等增建物之
    搭建，是否係經系爭土地斯時全體共有人意思表示一致而同
    意成立分管契約之結果，仍有未明；此外，觀諸系爭建物使
    用執照卷內竣工照片，系爭建物於竣工時1樓前後均為空地
    ，並無任何鐵皮及雨遮附屬其上，此有本院調取之系爭建物
    58年使字第609號使用執照卷可參，足知系爭鐵皮及系爭雨
    遮並非於系爭建物竣工時已存在，而係事後增建、與使用執
    照內竣工圖說不符之物；況且，前原告鄭伯奇本為系爭建物
    起造人之一，而自始為系爭土地共有人，並實際居住該處，
    其起訴時既明確否認曾由系爭土地全體共有人成立默示分管
    契約，則被告辯以由系爭建物1樓前手鄧瑞安，取得包含原
    告或鄭伯奇在內之系爭土地全體共有人同意而搭建系爭鐵皮
    及系爭雨遮，自難認可取。被告雖稱：系爭鐵皮及系爭雨遮
    已存在達30年餘，其餘住戶長年來均未就此提出異議，足認
    系爭土地共有人間就如附圖所示項目A1、A2、B1、B2部分由
    系爭建物1樓所有權人使用乙節存有默示分管協議云云。惟
    系爭土地各共有人縱未曾制止被告或其前手占有上開土地，
    或可能係因對該土地使用情況不明、不關切，或可能搬離該
    處、出於自身利弊、與鄰為善等之考量，則該土地其他共有
    人未主張權利，僅能認為係單純沉默，仍不足憑此逕為有利
    被告之積極認定。
㈢、況且，系爭建物58年3月起造時，已由包含鄭伯奇在內之全體
    起造人共24人簽具切結書，約明：「具切結書人李元鏡等二
    十四人在景美區（原方盛段溪子口小段280地號）建築房屋
    經鈞局核獲使字第609號使用執照在案，嗣後上址絕不擅自
    減少應保留之空地，如需增建、改建、添建或做其他建築行
    為時，願遵照規定辦理申請，否則願受違章建築處理辦法第
    十八條規定拆除處分，絕無異議…」等語，此經本院查閱系
    爭建物使用執照卷核閱無訛，被告對此切結書之真正亦未爭
    執（見本院卷第203頁），適足推論系爭土地共有人間，於
    系爭建物完工時，已明示協議不就建物前後保留之系爭土地
    空地為與竣工圖不符之增建，被告猶辯以其占用如附圖所示
    A1、A2、B1、B2部分，係經系爭土地共有人默示同意之結果
    ，難認可採。
㈣、至被告另聲請傳喚其買賣前手鄧瑞安為證人，欲證明被告取
    得系爭建物1樓前，系爭鐵皮及系爭雨遮已存在一節（見本
    院卷第225頁），惟鄧瑞安非系爭建物原始起造人，此觀系
    爭建物使用執照卷內之起造人名冊即明，是其無從證明系爭
    土地於系爭建物竣工時，各共有人間存有可由系爭建物1樓
    所有權人使用前後空地此情，而上開既存鐵皮及雨遮現況與
    系爭土地共有人間是否存有分管契約，殊屬二事，亦已詳述
    如前；本院認無再傳喚鄧瑞安之必要，附此敘明。
五、綜上所述，原告為系爭土地共有人，被告所有之系爭鐵皮及
    系爭雨遮無權占有系爭土地。從而，原告依民法第767條第1
    項前段、中段、第821條規定，請求被告將系爭土地上如附
    圖所示A1(面積25.73平方公尺)、A2(面積21.06平方公尺）
    之鐵皮增建、B1(面積1.97平方公尺）、B2(面積1.08平方公
    尺）之雨遮拆除，並將上開占用之土地騰空返還予原告及其
    他全體共有人，為有理由，應予准許。
六、本件事證已臻明確，兩造所提其餘攻擊防禦方法及證據，核
    與判決結果不生影響，爰不一一論列。至本件於111年4月6
    日言詞辯論終結後，被告於同年月12日以民事綜合辯論意旨
    狀提出原告權利濫用之抗辯（見本院卷第166-167頁），既
    為本件言詞辯論終結後始提出，顯屬逾時，並非本院應審酌
    之事項，併予敘明。
七、訴訟費用負擔之依據：民事訴訟法第78條。
中　　華　　民　　國　　111 　年　　4 　　月　　29　　日
                  民事第五庭    法　官　蔡牧容
以上正本係照原本作成。
如對本判決上訴，須於判決送達後20日內向本院提出上訴狀。如
委任律師提起上訴者，應一併繳納上訴審裁判費。
中　　華　　民　　國　　111 　年　　4　 　月　　29　　日
                                書記官　周芳安